【裁判字號】    98,上易,1001
【裁判日期】    990311
【裁判案由】    妨害自由
【裁判全文】
臺灣高等法院高雄分院刑事判決        98年度上易字第1001號
上  訴  人
即  被  告  乙○○
選任辯護人  吳春生律師
            鄭伊倫律師
上列上訴人因被告妨害自由案件，不服臺灣高雄地方法院98年度
易字第626 號中華民國98年11月3 日第一審判決（起訴案號：臺
灣高雄地方法院檢察署98年度偵字第2012號），提起上訴，本院
判決如下：
    主  文
原判決撤銷。
乙○○犯強制罪，處有期徒刑貳月，如易科罰金，以新臺幣壹仟
元折算壹日。
    事  實
一、乙○○與甲○○原係夫妻關係，2 人婚姻關係存續中，由甲○○擔任負責人設立百凌有限公司（下稱百凌公司），經營
    鷹架施工等業務，並將百凌公司所有鷹架材料等放置高雄縣
    鳥松鄉○○路210 號仁美置料場，2 人其後於96年10月30日
    離婚。97年1 月7 日上午，由乙○○擔任負責人設立之百鷹
    有限公司（下稱百鷹公司）員工前往仁美置料場載運鷹架等
    材料遭制止，乙○○知情後，因個人單方主觀認其與甲○○
    離婚時已協議分得百凌公司所有之鷹架材料等物而取得所有
    權，不滿甲○○不守約定，旋於同日（97年1 月7 日）上午
    8 時許，駕駛ZB-6119 號自用小客車趕往仁美置料場，乙○○為迫使甲○○出面協調，即基於妨害自由之犯意，將ZB-6
    119 號自用小客車橫停在仁美置料場之對外車道上，使百凌
    公司之Z6-699、588-XE號吊貨車無法外出載送鷹架材料等，
    又趁Z6-699號吊貨車駕駛即百凌公司員工丙○○不在車內之
    際，將發動中之Z6-699號吊貨車鑰匙拔下，而以上開強暴方
    式，妨害甲○○執行百凌公司當日正常營運及運送鷹架材料
    等至施工工地業務之權利。
二、案經百凌公司告發由臺灣高雄地方法院檢察署檢察官偵查起
    訴。
    理  由
一、訊據上訴人即被告乙○○（下稱被告）否認有強制犯行，辯
    稱其與甲○○離婚時已協議分得百凌公司所有之鷹架材料等
    物，故百凌公司所有之鷹架材料等物所有權屬其所有，其自
    得阻止百凌公司將鷹架材料等物外送，又其係意在迫使甲○○出面協調，並無妨害他人行使權利之意等語。
二、經查：
    (一)被告於事實欄所載時地間將ZB-6119 號自用小客車橫停在
      仁美置料場之對外車道上，使百凌公司之Z6-699、588-XE
      號吊貨車無法外出載送鷹架材料等，又趁Z6-699號吊貨車
      駕駛即百凌公司員工丙○○不在車內之際，將發動中之Z6
      -699號吊貨車鑰匙拔下等事實，已經證人即百凌公司員工
      魏苡哲、丙○○結證明確（見他字卷第164 、165 頁、原
      審卷第65頁）；並有百凌公司監視錄影翻拍照片附卷可稽
       (見他字卷第4 －7 頁），自堪以認定。
    (二)被告固辯稱其與甲○○離婚時已協議分得百凌公司所有之
      鷹架材料等物，故百凌公司所有之鷹架材料等物所有權屬
      其所有，其自得阻止百凌公司將鷹架材料等物外送等語。
      然被告所辯上情經證人甲○○於原審審理中結證否認上情
      （見原審卷第19－25頁），復無證據足佐被告所辯為真實
      ，被告自不得任意基於主觀認定擁有鷹架等材料所有權，
      進而妨害他人行使權利。
    綜上所述，被告以強暴方式妨害甲○○執行百凌公司運送鷹
    架材料等至施工工地業務之權利，事證明確，犯行堪以認定
    。
三、核被告所為，係犯刑法第304 條第1 項之強制罪。被告將ZB
    -6119 號自用小客車橫停在仁美置料場之對外車道上，並將
    發動中之Z6-699號吊貨車鑰匙拔下，乃係在密切之時、地內
    實行，且侵害相同法益，則按一般社會健全觀念，各該舉動
    之獨立性極為薄弱，尚難以強行分開，從而在刑法評價上，
    應合為包括之一行為予以評價，較為合理。
四、原審據以論處被告罪刑，固非無見。惟查，被告係妨害甲○○執行百凌公司運送鷹架材料等至施工工地業務之權利，已
    如前述，被告並無侵害百凌公司員工丙○○、丁○○執行業
    務之權利（詳後述），原判決認被告以（法律上）一強制行
    為，同時侵害丙○○、丁○○之執行業務權利，為同種想像
    競合犯，應從一重論處，尚有未合。被告上訴意旨否認犯罪
    ，指摘原判決不當，雖無理由，惟原判決既有上開可議，仍
    應由本院將原判決撤銷改判。爰審酌被告因主觀認與前妻甲○○對百凌公司所有之鷹架材料等物所有權有爭執，為迫使
    甲○○出面協調，竟不依合法途徑解決，而擅將車輛擋住車
    道，妨害甲○○執行百凌公司業務，使百凌公司受損害，且
    行為迄未和解、賠償，惟念及被告前未曾犯罪，有前案紀錄
    表附卷可稽，品行尚良好等一切情狀，量處如主文所示之刑
    ，並諭知易科罰金之折算標準。
五、公訴意旨另略以：被告將ZB-6119 號自用小客車橫停在仁美
    置料場之對外車道上，妨害百凌公司員工丙○○、丁○○駕
    駛Z6-699、588-XE號吊貨車外出載送鷹架材料之執行業務權
    利，又妨害百凌公司員工丁○○、家正雄於97年1 月7 日下
    午5 、6 時許駕車外出下班之權利。因認被告此部分亦涉刑
    法第304 條第1 項之強制罪嫌。訊據被告否認有此部分犯行
    ，辯稱其係意在迫使甲○○出面協調，並無妨害丙○○、丁○○、家正雄行使權利之意等語。經查：
    (一)證人即百凌公司員工丙○○於偵查中結證稱：「我……返
      回車上時，發覺車鑰匙不見，我有問張男（即被告），張
      男（即被告）說不關我們的事，他只是要林女（即甲○○
      ）出面協調」等語（見他字卷第164 頁）；足見被告所辯
      其係意在迫使甲○○出面協調，並無妨害丙○○、丁○○
      行使權利之意等語，尚非無可採。
    (二)再觀諸證人即百凌公司員工丙○○於原審審理中結證稱：
      「（問：你的車子被擋住不能出貨之後，你在做什麼？）
      就在現場就平常做的工作。」、「（問：當時被擋住你有
      什麼感覺？）沒有脅迫的感覺，只是覺得今天是來工作而
      已。」等語（見原審易字卷第65頁）；證人即百凌公司員
      工丁○○於偵查中結證稱：「……我們當天車子被擋住無
      法出貨，所以我就整理東西……」等語（見他字卷第175
      頁）；是依證人丙○○、丁○○之觀點而言，其等顯係基
      於百凌公司員工職務，而駕駛Z6-699、588-XE號吊貨車載
      送鷹架材料，故其等於駕車載送鷹架材料外出受阻後，遂
      在仁美置料場執行其他百凌公司業務。足見被告將ZB-611
      9 號自用小客車橫停在仁美置料場之對外車道上，係甲○○執行百凌公司業務之權利受妨害，證人丙○○、丁○○
      尚無個人之行使權利受妨害。
    (三)證人丁○○於原審審理中結證稱：「（問：你當時要下班
      的時候有沒有告訴乙○○說你要下班了，請他把車子移開
      ？）沒有。」、「我走的時候因為有一台大卡車在那裡，
      因為沒有辦法出去，所以我們都在那邊聊天。」、「那天
      大卡車擋住，我們就在那邊喝酒、聊天，沒有要趕到哪裡
      。」、「（問：你的同事家正雄當天下班他要回去的情形
      是否與你一樣？）對。」等語（見原審易字卷第61－64頁
      ）。足見百凌公司員工丁○○、家正雄見被告將ZB-6119
      號自用小客車橫停在仁美置料場之對外車道上而無法駕駛
      汽車外出下班，即自行留在仁美置料場內喝酒、聊天，並
      未向被告表示要下班而要求將ZB-6119 號自用小客車駛離
      ，被告亦無受要求而拒絕將ZB-6119 號自用小客車駛離之
      情，自難證明被告有妨害百凌公司員工丁○○、家正雄下
      班之權利之故意及行為。況被告係意在迫使甲○○出面協
      調，已如前述，被告與百凌公司員工丁○○、家正雄既無
      任何嫌隙，被告尚無妨害百凌公司員工丁○○、家正雄下
      班之權利之動機及必要。從而，被告妨害百凌公司員工丁○○、家正雄下班之權利之犯行，尚屬不能證明。
    此外，復無其他積極證據足證被告有妨害百凌公司員工丙○○、丁○○駕駛Z6-699、588-XE號吊貨車外出載送鷹架材料
    之執行業務權利，亦無從證明被告有妨害百凌公司員工丁○○、家正雄駕車外出下班之權利，被告此部分犯罪即屬不能
    證明，本應為無罪之諭知，惟因公訴意旨認被告此部分犯行
    與前開論罪科刑部分有想像競合犯之裁判上一罪關係，故不
    另為無罪之諭知。
據上論結，應依刑事訴訟法第369 條第1 項前段、第364 條、第
299 條第1 項前段，刑法第304 條第1 項、第41條第1 項前段，
刑法施行法第1 條之1 ，判決如主文。
本案經檢察官李門騫到庭執行職務。
中    華    民    國    99    年    3     月    11    日
                  刑事第八庭    審判長法  官  洪兆隆
                                      法  官  張盛喜
                                      法  官  郭玫利
以上正本證明與原本無異。
不得上訴。
中    華    民    國    99    年    3     月    11    日
                                      書記官  梁美姿
附錄本件判決論罪科刑法條
刑法第304 條第1 項：
以強暴、脅迫使人行無義務之事或妨害人行使權利，處3 年以下
有期徒刑、拘役或300 元以下罰金。

司法院資訊處製作；財團法人民間司法改革基金會備份。
